【裁判字號】    99,上易,835
【裁判日期】    991207
【裁判案由】    損害賠償
【裁判全文】
臺灣高等法院民事判決                 99年度上易字第835號
上訴人即附
帶被上訴人  吳俊毅
訴訟代理人  杜惠平
被上訴人即
附帶上訴人  蔡喻臻（原名蔡青容）
訴訟代理人  林翰榕律師
上列當事人間請求損害賠償事件，上訴人對於中華民國99年6 月
25日臺灣桃園地方法院98年度訴字第1816號第一審判決提起上訴
，被上訴人為附帶上訴，本院於99年11月23日言詞辯論終結，判
決如下：
    主  文
原判決關於命上訴人給付超過新臺幣玖拾捌萬肆仟捌佰壹拾肆元
本息部分，及該部分假執行之宣告，並命上訴人負擔訴訟費用之
裁判均廢棄。
前開廢棄部分，被上訴人在第一審之訴及假執行之聲請均駁回。
其餘上訴駁回。
附帶上訴駁回。
第一審訴訟費用關於命上訴人負擔部分及第二審訴訟費用關於上
訴部分，由上訴人負擔分十分之九，餘由被上訴人負擔。第二審
訴訟費用關於附帶上訴部分，由附帶上訴人負擔。
    事實及理由
一、被上訴人即附帶上訴人蔡喻臻（原名蔡湘宜，民國99年2月
    24日第一次改名蔡青容，同年8月1日第二次改名蔡喻臻，下
    稱被上訴人）起訴主張：上訴人即附帶被上訴人吳俊毅（下
    稱上訴人）於97年1月24日晚間11時許，駕駛車牌號碼3993-
    PC號自用小客車，沿桃園縣中壢市○○○○縣道由高鐵方向往
    山東里8鄰方向行駛，並以時速50至60公里之速度超速行駛
    ，於當晚11時10分許，行經桃42線縣道與山東路路口時，疏
    未注意由訴外人朱逸寧騎乘並搭載伊沿山東路由中正路往大
    園方向行駛之車牌號碼H7J-501號重型機車（下稱系爭機車
    ），上訴人汽車車頭因而碰撞系爭機車右側，致伊往前拋摔
    於路面，而受有右股骨頸骨折、右腓骨骨折、右踝骨骨折、
    右大腿鈍挫傷及小腿擦傷、頭部外傷等傷害。伊因上開傷害
    支出醫療費新臺幣（下同）11萬7,699元、往返看診交通費1
    萬2,250元及看護費2萬元，因傷無法工作短少薪資收入21萬
    4,000元，另伊受傷造成傷痕施行除疤美容手術費用為29 萬
    元，所裝置之陶瓷人工髖關節將來須置換三次，每次費用8
    萬元，計24萬元。又車禍當時伊為19歲，未婚，受傷後多次
    住院開刀治療，身體留有多處疤痕，且須裝置人工髖關節，
    精神上深感痛苦，上訴人應給付精神慰撫金160萬6,051元等
    語。爰依民法第184條第1項前段、第193條第1項、第195條
    第1項前段之規定，求為命上訴人應給付被上訴人250萬元，
    及加計自刑事附帶民事起訴狀繕本送達翌日起算法定遲延利
    息之判決等語。
二、上訴人則以：對於被上訴人請求伊賠償醫療費11萬7,699 元
    、交通費1萬2,250元、看護費2萬元、工作收入損失21萬4,0
    00元、傷後除疤美容手術費用29萬元、精神慰撫金30萬元之
    事實，及被上訴人將來須置換陶瓷人工髖關節三次，每次置
    換之費用為6萬0,010元之事實均不爭執。然被上訴人身體漸
    漸痊癒，第二次、第三次置換陶瓷人工髖關節僅須部分置換
    ，所需費用應各為2萬元，被上訴人得請求此部分費用為10
    萬0,0 10元。又被上訴人之使用人朱逸寧騎乘系爭機車涉嫌
    違反號誌管制，就本件車禍及損害之發生與有過失，經過失
    相抵後，伊僅須負擔50萬9,330元等語，資為抗辯。
三、原審判命上訴人應給付被上訴人104萬3,309元，及自刑事附
    帶民事訴訟起訴狀繕本送達翌日即98年9月15日起至清償日
    止，按年息5%計算之利息，駁回被上訴人其餘之訴。上訴人
    就原審判命其給付被上訴人超過50萬9,330元本息部分不服
    ，提起上訴；被上訴人則就原審駁回其50萬元慰撫金之請求
    部分不服，提起附帶上訴。上訴人於本院上訴及答辯聲明為
    ：(一)原判決關於命上訴人給付逾50萬9,330元本息部分廢棄
    。(二)上開廢棄部分，被上訴人在第一審之訴及假執行之聲請
    均駁回。(三)附帶上訴駁回。被上訴人於本院答辯及附帶上訴
    聲明為：(一)上訴駁回。(二)原判決關於駁回被上訴人後開第(三)
    項之訴及該部分假執行之聲請廢棄。(三)上開廢棄部分，上訴
    人應再給付被上訴人50萬元，及自98年9月15日起至清償日
    止，按年息5%計算之利息。(四)前項請求願供擔保請准宣告假
    執行。
四、被上訴人主張：上訴人於上開時地，駕駛車牌號碼3993- PC
    號自用小客車，因疏未注意道路交通安全規則第93條第1項
    、第94條第3項之規定，而以超過當地速限之時速50至60公
    里之速度行駛，復未注意車前狀況，並隨時採取必要之安全
    措施，乃撞擊由朱逸寧騎乘搭載伊之系爭機車，致伊受有右
    股骨頸骨折、右腓骨骨折、右踝骨骨折、右大腿鈍挫傷及小
    腿擦傷、頭部外傷等傷害之事實，業據被上訴人提出林口長
    庚紀念醫院診斷證明書（原審卷第53頁）為證，上訴人就其
    於本件車禍事故有如上之過失責任事實不爭執（原審卷第35
    、38頁），且上訴人因上開行為經原法院刑事庭判處過失傷
    害罪刑確定在案之事實，亦有原法院98年度審交易字第1號
    刑事判決在卷可稽（原審卷第4至5頁），堪信被上訴人主張
    上開事實為真實。
五、按因故意或過失，不法侵害他人之權利者，負損害賠償責任
    。不法侵害他人之身體或健康者，對於被害人因此喪失或減
    少勞動能力或增加生活上之需要時，應負損害賠償責任。不
    法侵害他人之身體者，被害人雖非財產上之損害，亦得請求
    賠償相當之金額，民法第184條第1項前段、第193條第1項、
    第195條第1項前段分別定有明文。查被上訴人因上訴人前揭
    之過失行為而受有傷害，被上訴人自得依上開規定請求上訴
    人負損害賠償責任。本件上訴人就被上訴人請求醫療費11萬
    7,699元、交通費1萬2,250元、看護費2萬元、工作收入損失
    21萬4,000元、傷後除疤美容手術費用29萬元之損害部分均
    不爭執，被上訴人上開請求自應准許。惟被上訴人請求上訴
    人賠償置換陶瓷人工髖關節費用18萬0,030元及精神慰撫金
    80萬元部分則為上訴人所否認，茲審酌如後：
  (一)置換陶瓷人工髖關節費用部分：
    查陶瓷人工髖關節的使用年限因人而異，只要避免跑、跳及
    粗重工作，小心使用一般認為使用年限可達一、二十年，有
    被上訴人提出之長庚醫院衛教天地人工髖關節說明頁可憑（
    原審卷第144至148頁）。可見人工髖關節有其使用年限，故
    須於使用年限屆滿時置換，方能維持其效用。本件被上訴人
    主張因車禍受傷，須終身裝置人工髖關節，因人工髖關節使
    用年限最長為二十年，被上訴人將來必須置換陶瓷人工髖關
    節三次，每次置換全部陶瓷人工髖關節費用為6萬0,010元之
    事實，為上訴人所不爭執。被上訴人既因陶瓷人工髖關節使
    用期限屆滿而更換，各次所需費用自屬相同，不因被上訴人
    傷勢日漸痊癒而有不同，是被上訴人主張置換三次陶瓷人工
    髖關節費用為18萬0,030元，應屬可採。上訴人抗辯被上訴
    人身體漸漸痊癒，第二、三次無須置換全部人工髖關節，費
    用各僅須2萬元，三次置換陶瓷人工髖關節費用共10萬0,010
    元等語，委非可取。
  (二)精神慰撫金部分：
    上訴人上開過失侵權行為，致被上訴人受有右股骨頸骨折、
    右腓骨骨折、右踝骨骨折、右大腿鈍挫傷、小腿擦傷及頭部
    外傷等傷害，被上訴人因而需多次住院接受開刀治療，終身
    須裝置人工髖關節，且須定期更換，身上多處存在手術疤痕
    ，而車禍時被上訴人為年僅19歲之未婚女性，精神上所受之
    痛苦，自無待言。查被上訴人於車禍當時任職商行櫃台收銀
    員，每月薪資約3萬元，學歷為國中畢業，名下並無財產；
    上訴人則為研究所畢業，任職工程師，每月薪資約4萬元，
    未婚，名下有不動產及利息、薪資、股利所得，於97年度之
    所得總額為75萬1,171元，財產總額則為118萬4,817元之事
    實，業據兩造互陳在卷，並有稅務電子閘門財產所得調件明
    細表附卷可參（原審卷第38、39、24至33頁），堪信為真實
    。本院審酌兩造身分、資力及上訴人肇事行為情節，及被上
    訴人正值青春年華，因本件車禍受傷終身裝置人工髖關節，
    日常生活之活動範圍、項目均遭限制，尚須承受未來置換人
    工髖關節手術之痛苦及可能帶來之併發症，對於工作、婚姻
    均有嚴重影響各情，認被上訴人請求80萬元之精神慰撫金，
    尚嫌過高，應以60萬元為適當。
六、次按損害之發生或擴大，被害人與有過失者，法院得減輕其
    賠償金額或免除之，為民法第217條第1項所明定。又騎乘機
    車坐於後座之人，因藉駕駛人載送而擴大其活動範圍，駕駛
    人為之駕駛機車，應認係後座之人之使用人，得類推適用民
    法第224條規定依同法第217條第1項規定減輕賠償金額（最
    高法院74年台上字第1170號判例意旨參照）。依上訴人提出
    桃園縣政府警察局道路交通事故初步分析研判表（本院卷第
    27頁）所示，上訴人駕駛之自用小客車有違反號誌管制及超
    速之違規事實，朱逸寧騎乘之系爭機車亦有違反號誌管制之
    違規事實，而被上訴人就該分析研判表之形式及實質上真正
    不爭執（本院卷第24頁），堪認本件車禍發生之主因為上訴
    人超速行駛，未注意車前狀況，隨時採取必要之安全措施，
    而朱逸寧騎乘系爭機車亦違反號誌而未注意車前狀況，致兩
    車相撞，上訴人為肇事主因，朱逸寧為肇事次因。上訴人抗
    辯被上訴人之使用人朱逸寧騎乘系爭機車就本件車禍及損害
    之發生與有過失，被上訴人應就朱逸寧之過失負責等語，足
    堪採信。茲審酌上訴人及朱逸寧之行為，對於本件車禍之原
    因力強弱等一切情狀，則上訴人與朱逸寧之過失程度應各為
    百分之七十五、百分之二十五。本件被上訴人得請求上訴人
    賠償之金額總計為143萬3,979元（117,699＋12,250＋20,
    000＋214,000＋290,000＋180,030＋600,000＝1,433,979）
    ，經過失相抵後，被上訴人得請求賠償金額為107萬5,484元
    （1,433,979×75%＝1,075,484）。
七、末按「保險人依本法規定所為之保險給付，視為被保險人損
    害賠償金額之一部分；被保險人受賠償請求時，得扣除之」
    ，強制汽車責任保險法第32條定有明文。本件被上訴人受領
    強制汽車責任保險理賠金9萬0,670元之事實，為被上訴人所
    自認（原審卷第104頁）。則此項金額自被上訴人所得請求
    之賠償金額中扣除後，被上訴人尚得請求98萬4,814元。
八、綜上所述，被上訴人本於侵權行為之法律關係，請求上訴人
    給付被上訴人98萬4,814元，及自刑事附帶民事起訴狀繕本
    送達之翌日即98年9月15日起至清償日止，按年息5%計算之
    利息，為有理由，應予准許。逾此部分之請求，為無理由，
    應予駁回。原審就超過上開應准許部分，為上訴人敗訴之判
    決，並為假執行之宣告，自有未洽。上訴意旨就此部分指摘
    原判決不當，求予廢棄改判，為有理由，爰將原判決此部分
    廢棄，更為判決如主文第二項所示。至於上開應准許部分，
    原審判命上訴人給付，並為假執行之宣告，核無違誤，上訴
    意旨，就此部分，仍執陳詞，指摘原判決不當，求予廢棄，
    為無理由，應駁回其上訴。另被上訴人附帶上訴請求上訴人
    再給付50萬元，及自98年9月15日起至清償日止按年息5%計
    算利息，亦非有理由，應予駁回。
九、本件事證已臻明確，兩造其餘攻擊防禦方法及未經援用之證
    據，經審酌後核與判決結果不生影響，爰不一一論述，附此
    敘明。
據上論結，本件上訴為一部有理由，一部無理由，被上訴人之附
帶上訴為無理由，依民事訴訟法第450條、第449條第1項、第79
條、第78條，判決如主文。
中    華    民    國    99    年    12    月    7     日
                  民事第十三庭
                        審判長法  官  蕭艿菁
                              法  官  楊絮雲
                              法  官  林麗玲
正本係照原本作成。
不得上訴。
中    華    民    國    99    年    12    月    7     日
                              書記官  陶美玲

司法院資訊處製作；財團法人民間司法改革基金會備份。
